最高法院民事判決　　　　　　　　　　　　　　　八十六年度台上字第二五五一號
　　上 訴 人　甲○○
　　被上訴人　乙○○
右當事人間請求離婚等事件，上訴人對於中華民國八十五年十二月二十四日台灣高等
法院第二審判決（八十五年度家上字第一六五號），提起上訴，本院判決如左：
    主  文
原判決關於命上訴人給付及該訴訟費用部分廢棄，發回台灣高等法院。
其他上訴駁回。
第三審訴訟費用關於駁回上訴部分，由上訴人負擔。
    理  由
本件被上訴人主張：兩造於民國七十八年十二月十九日在新竹縣新豐鄉新豐村五鄰紅
毛一五○號結婚，惟未辦理結婚登記。婚後，上訴人多次與伊爭吵時，揚言要給伊苦
頭吃，且多次上訴人之舉動，足使伊受精神虐待，伊不得不於八十一年八月十五日被
迫離開上訴人住處，以免再受其虐待。詎上訴人竟於八十二年十二月二十五日與大陸
人士袁方在大陸結婚，並於八十四年六月五日向戶政機關申辦結婚登記，惟伊至最近
始知此事，致伊身心甚感痛苦。又伊與上訴人既已分居近四年，且上訴人業與他人結
婚，必有通姦行為，兩造感情之婚姻基礎確已動搖，無法維繫等情。本於民法第一千
零五十二條第一項第一款、第二款、第三款及第二項、第一千零五十六條（第二項）
之規定，求為判決准許伊與上訴人離婚，及命上訴人給付伊新台幣（下同）一百萬元
暨其法定遲延利息之判決（第一審判決准許被上訴人與上訴人離婚，駁回被上訴人一
百萬元本息之請求，被上訴人就被駁回一百萬元本息之請求部分提起上訴，上訴人就
離婚部分提起附帶上訴）。
上訴人則以：兩造僅有訂婚儀式，未進一步舉行結婚典禮。且嗣被上訴人自行離家出
走，不知去向，迄未與伊聯繫，而伊與大陸人士袁方結婚，亦因逾法定除斥期間，被
上訴人不得以此為原因請求離婚。況係被上訴人自行離家，致兩造婚姻難以維持，咎
在被上訴人，其不得請求非財產上損害賠償等語。資為抗辯。
原審審理結果，以：查，被上訴人主張兩造於七十八年十二月十九日在新竹縣新豐鄉
新豐村五鄰紅毛一五○號結婚，備席宴客，約有二、三百賓客前來慶賀，室內外張貼
喜幛，並有證婚人、主婚人等情，已據證人陳春寶、吳華香證述在卷，復有結婚證書
附卷可稽。且結婚證書上之上訴人簽名「甲○○」及其上書寫之「台灣」、「新竹」
、「５０」、「１２」、「２」等字，與第一審法院當庭命上訴人書寫之相同文字，
經肉眼比對其字跡，無論筆劃、神韻、字體結構均屬相同，顯見該結婚證書係上訴人
親自書寫，應為真正無訛。再者，依台灣習俗訂婚宴席，係由女方宴請男方，且所請
賓客僅為少數至親好友，鮮有宴請二、三百位賓客者，亦無於入口處設置收禮台，更
無發放喜帖，收取禮金之情形，足認前開宴客應非訂婚宴席，而係兩造結婚宴席甚明
。上訴人所辯，兩造僅有訂婚宴客，非有結婚儀式等語，殊不足採。兩造結婚，既有
公開儀式及二人以上之證人之結婚法定要件，縱尚未向戶政機關辦理結婚之戶籍登記
，兩造間之婚姻關係已屬有效成立。次查，上訴人於八十二年十二月二十五日與大陸
人士袁方在大陸結婚，於八十四年六月五日申請結婚登記，為上訴人所自承，並有戶
籍登記簿謄本為憑，被上訴人遲至八十五年二月十七日始行起訴以上訴人有重婚情形
，據以請求離婚，距上訴人發生重婚情事之時間已逾二年，依民法第一千零五十三條
之規定，被上訴人自不得引為請求離婚之原因。又被上訴人以上訴人既與訴外人袁方
重婚，上訴人必有通姦行為，卻無法具體提出上訴人在何時、何地為通姦行為，而泛
言上訴人有通姦行為，實有背證據法則。復被上訴人雖稱兩造屢次發生爭吵時，上訴
人即揚言給伊吃盡苦頭，且有時上訴人之舉動亦足使伊受有精神虐待等情，惟為上訴
人所否認，而被上訴人亦無法舉證以實其說，自難作為有利於被上訴人之認定。第按
民法第一千零五十二條第二項規定，有前項以外之重大事由，難以維持婚姻者，夫妻
之一方得請求離婚。但其事由應由夫妻之一方負責者，僅他方得請求離婚。查，婚姻
係以夫妻之共同生活為目的，配偶應互相協力保持其共同生活之圓滿及幸福，因而夫
妻應互相尊重以增進情感之和諧，此為維繫婚姻所必要。故夫妻一方之行為，凡有礙
於他方之人格尊嚴，致難以維持婚姻者，自得請求離婚。本件兩造自八十一年八月間
別居後，迄今已四年有餘，其間上訴人不思如何挽救婚姻，復於八十二年十二月二十
五日與訴外人袁方另組家庭，實已傷害被上訴人為人配偶之人格尊嚴，兩造顯已無互
愛之基礎，亦無重修舊好之可能，破鏡難期重圓，應認兩造之婚姻難以維持。又被上
訴人雖於八十一年八月間離開上訴人之住處，惟依證人吳華香證稱：「八十一年間聽
乙○○說他們夫婦經常爭吵，因為甲○○要她離開，限期十四天要她搬出去……」，
證人蘇柏燕亦證稱：「甲○○曾打電話來要我勸美珍離開他……」，互核證人之證詞
，足徵被上訴人之離家，並非被上訴人本身有拒絕履行同居之主觀意思，應可認定。
是上訴人既於八十二年間與訴外人袁方有另組家庭之情事，係屬可歸責於上訴人事由
，殊不因被上訴人之離家，是否為可歸責於被上訴人，而可否定上訴人可歸責事由之
存在。從而，被上訴人依民法第一千零五十二條第二項之規定，請求離婚，即無不合
，應予准許。上訴人辯稱，係被上訴人自行出走，致兩造婚姻難以維持，其事由應由
被上訴人負責，僅伊得請求離婚等語，自非可採。次按「夫妻之一方，因判決離婚而
受有損害者，得向有過失之他方，請求賠償」、「前項情形，雖非財產上之損害者，
受害人亦得請求賠償相當之金額，但以受害人無過失者為限」，民法第一千零五十六
條第一項、第二項定有明文。本件兩造因可歸責於上訴人之事由，致兩造婚姻難以維
持，而被上訴人之離家，並非被上訴人本身有拒絕履行同居之主觀意思，已如前述，
尚難謂被上訴人有過失。從而，被上訴人依前開規定，請求非財產上之損害賠償，於
法有據。爰審酌兩造婚姻關係存續期間，且被上訴人現年三十四歲，有自營生計之能
力，及上訴人之財力等情狀，認上訴人應賠償被上訴人三十萬元為適當，逾此部分之
請求，為無理由，不應准許云云。爰將第一審關於准許被上訴人與上訴人離婚部分之
判決予以維持，駁回上訴人該部分之附帶上訴；關於駁回被上訴人請求上訴人給付一
百萬元本息部分之判決，就其中三十萬元本息部分予以廢棄，改判命上訴人為給付。
(一)查，原判決關於駁回上訴人就准許離婚提起之附帶上訴部分，經核於法洵無違誤。
按，證人為不可代替之證據方法，如果確係在場聞見待證事實，而其證述又非虛偽者
，縱令證人與當事人有親屬、親戚或其他利害關係，其證言亦非不可採信（本院五十
三年度上字第二六七三號判例），故原審採信證人吳華香之證言，並無不當。又供核
對之筆跡是否與文書上之筆跡相符，法院本得依自由心證為之，如認為無命鑑定之必
要，無論當事人有無鑑定之聲請，法院均得不命鑑定，自為判斷（本院二十八年上字
第一九○五號判例）。是上訴人以原審未將結婚證書送請鑑定，而謂原判決有所違誤
，即屬誤會。再者，被上訴人起訴時即以民法第一千零五十二條第二項為其請求離婚
之法律關係（一審卷四頁反面），原審以之為判決被上訴人與上訴人離婚之依據，於
法並無不合。上訴論旨，猶就原審取捨證據、認定事實之職權行使，指摘原判決關於
此部分違背法令，求予廢棄，非有理由。
(二)原判決關於命上訴人給付被上訴人三十萬元本息部分：按夫妻之一方因判決離婚，
雖非財產上之損害，受害人亦得請求賠償相當之金額，但以受害人無過失者為限（民
法第一千零五十六條第二項）。就其給與數額，固應斟酌受害人之身分、年齡及自營
生計之能力與生活程度，並就有過失之他方配偶之財力如何而定（本院十九年上字第
三六號判例參照），惟就上開所列給付數額之標準，則應詳加調查審認，以為判斷之
依據。原審僅泛言參酌上開標準，而認上訴人應賠償被上訴人三十萬元為適當，然未
具體說明其就上開標準調查證據所形成心證之依據，自欠允洽。上訴論旨，指摘原判
決關於此部分違背法令，求予廢棄，非無理由。
據上論結，本件上訴一部為有理由，一部為無理由。依民事訴訟法第四百七十七條第
一項、第四百七十八條第一項、第四百八十一條、第四百四十九條第一項、第七十八
條，判決如主文。
中      華      民      國    八十六    年      八      月     十五     日
                              最高法院民事第三庭
                                  審判長法官  范  秉  閣
                                        法官  朱  錦  娟
                                        法官  朱  建  男
                                        法官  許  澍  林
                                        法官  陳  淑  敏
      右正本證明與原本無異
                                              書  記  官
中      華      民      國    八十六    年      八      月     三十     日
